ACORDAO-COMPLETO-2537762

ACÓRDÃO 1786/2022 ATA 30/2022 - PLENÁRIO

VISTOS, relatados e discutidos estes autos de representação acerca de possíveis irregularidades ocorridas no pregão presencial 010/SEMUS/2021, do munícipio de Paracambi/RJ, para contratação de empresa especializada para a prestação de serviços nas unidades de saúde e básicas de saúde, vigilância epidemiológica, sanitária, ambiental, zoonoses, centro de imagem, hospital e maternidade, unidades ambulatoriais de referência secundária e unidades de atenção à saúde mental.
ACORDAM os ministros do Tribunal de Contas da União, reunidos em sessão do Plenário, diante das razões expostas pelo relator, em:
9.1. conhecer da representação, satisfeitos os requisitos de admissibilidade constantes no art. 113, § 1º, da Lei 8.666/1993, c/c os art. 235 e 237, VII, do Regimento Interno deste Tribunal, e no art. 103, § 1º, da Resolução - TCU 259/2014, sem opinar sobre seu mérito;
9.2. remeter cópia integral dos presentes autos ao Tribunal de Contas do Estado do Rio de Janeiro a fim de subsidiar a análise do Processo TCE-RJ 207.269-3/22;
9.3. dar ciência ao município de Paracambi/RJ de que a Lei 13.019/2014 não pode ser aplicada aos ajustes cujo objeto envolva parceria e fomento à atuação do setor privado sem fins lucrativos para a prestação de serviços de caráter complementar no SUS, cuja norma de regência é a Lei 9.637/1998, sendo o contrato de gestão a única forma de se firmar a parceria entre organizações sociais e o setor público;
9.4. encaminhar cópia da presente deliberação ao município de Paracambi/RJ e ao representante, comunicando-lhes que seu inteiro teor estará disponível para consulta no dia seguinte à sua oficialização, no endereço www.tcu.gov.br/acordaos;
9.5. encerrar o presente processo e arquivar os autos.

Representação referente a licitação que teve como objeto contratação de empresa especializada na prestação de serviços em unidades básicas de  saúde.

Município de Paracambi/RJ.

3. Interessados/Responsáveis: não há.

13.1. Ministros presentes: Bruno Dantas (na Presidência), Walton Alencar Rodrigues, Benjamin Zymler, Jorge Oliveira e Antonio Anastasia.
13.2. Ministros-Substitutos convocados: Marcos Bemquerer Costa e André Luís de Carvalho.
13.3. Ministro-Substituto presente: Weder de Oliveira (Relator).

WEDER DE OLIVEIRA

Trata-se de representação sobre de possíveis irregularidades ocorridas no pregão 10/2021, do munícipio de Paracambi/RJ, para contratação de empresa especializada para a prestação de serviços nas unidades de saúde e básicas de saúde, vigilância epidemiológica, sanitária, ambiental, zoonoses, centro de imagem, hospital e maternidade, unidades ambulatoriais de referência secundária e unidades de atenção à saúde mental[footnoteRef:2]. [2:  Peça 1.] 
O representante alega, em síntese, que o objeto do edital estaria em desconformidade com o termo de referência que o compõe; que esse instrumento camuflaria a intenção de contratar organização social para terceirizar a gestão plena de saúde; que tal terceirização estaria em descompasso com a jurisprudência deste Tribunal; que o município não teria lei que regulamentasse a contratação de organização social; que os requisitos editalícios de qualificação econômico-financeira e qualificação técnica teriam restringido a competitividade do certame; que a habilitação técnica teria deixado de incorporar exigências ambientais; que a utilização de menor valor global numa contratação que envolve objetos substancialmente diferentes implicaria antieconomicidade da licitação.
Contesta o enquadramento da despesa oriunda da contratação para fins de apuração de limite de gastos de pessoal, conforme a Lei de Responsabilidade Fiscal, pois teria sido classificada como despesa de material de consumo, quando o correto seria o enquadramento como gastos de pessoal.
Pondera, dentre outros apontamentos, que teriam sido atribuídas ao contratado responsabilidades que só o município poderia desempenhar; que os objetos da prestação não estariam claramente definidos, encampando serviços de diversas naturezas; que não teria sido realizada pesquisa técnica de mercado; que as metas que seriam exigidas na descrição dos recursos financeiros e pagamentos não teriam sido adequadamente esclarecidas; e que o tempo para a implantação de sistemas de informação seria insuficiente.
Transcrevo a análise efetuada pela Secretaria de Controle Externo da Saúde (SecexSaúde) [footnoteRef:3], que contou com a anuência das instâncias supervisora[footnoteRef:4] e diretiva[footnoteRef:5]: [3:  Peça 6]  [4:  Peça 7.]  [5:  Peça 8.] 
"EXAME DE ADMISSIBILIDADE
22. (...) a representação preenche os requisitos de admissibilidade constantes no art. 235 do Regimento Interno do TCU (...) .
23. Destaca-se que os recursos empregados na licitação são de origem federal, oriundos do Fundo Municipal de Saúde, como informado no Termo de Referência (peça 4, p. 64) 
24. Além disso, Renacoop - Renascer Cooperativa de Trabalho, cuja qualificação é licitante, tendo como procurador Hugo Leonardo Alves de Lima Martins, possui legitimidade para representar ao Tribunal, consoante disposto no art. 113, § 1º, da Lei 8.666/1993, c/c o art. 237 do Regimento Interno/TCU.
25. Ainda, conforme dispõe o art. 103, § 1º, in fine, da Resolução - TCU 259/2014, verifica-se a existência do interesse público no trato das supostas irregularidades, tendo em vista que, caso confirmadas, há potencial risco de inexecução ou execução insatisfatória do contrato.
26. Dessa forma, a representação poderá ser conhecida, por estarem presentes todos os requisitos de admissibilidade constantes no art. 113, § 1º, da Lei 8.666/1993, c/c os arts. 235 e 237, VII, do Regimento Interno/TCU, e no art. 103, § 1º, da Resolução - TCU 259/2014.
EXAME SUMÁRIO 
27. Na oportunidade, deixa-se de proceder ao exame sumário previsto no caput do art. 106 da Resolução - TCU 259/2014, dando-se prosseguimento ao processo, consoante permissivo constante do §5º do aludido artigo, visto que relevante e necessária a atuação direta deste Tribunal no caso concreto, uma vez que, a teor do que prescreve o art. 106, §7º, I, da precitada resolução, os fatos trazidos são considerados de alto risco, relevância ou materialidade.
EXAME TÉCNICO 
I. Análise dos pressupostos para adoção de medida cautelar
28. Consoante o art. 276 do Regimento Interno/TCU, o Relator poderá, em caso de urgência, de fundado receio de grave lesão ao Erário, ao interesse público, ou de risco de ineficácia da decisão de mérito, de ofício ou mediante provocação, adotar medida cautelar, determinando a suspensão do procedimento impugnado, até que o Tribunal julgue o mérito da questão. Tal providência deverá ser adotada quando presentes os pressupostos da plausibilidade jurídica e do perigo da demora.
I.1. Perigo da demora
29. Está configurado o pressuposto do perigo da demora por tratar-se de contratação não decorrente de registro de preços, cujo contrato está na iminência de ser assinado.
I.2. Perigo da demora reverso
30. Conforme ditames da Portaria Segecex 12/2016, item 22.5, o perigo na demora reverso resta configurado quando a possibilidade de adoção da medida cautelar causa dano irreparável ao patrimônio público, à administração pública ou ao funcionamento dos serviços públicos - ou seja, com irreversibilidade dos efeitos da medida -, ou ainda, a possibilidade de gerar prejuízo superior ao que se pretende evitar.
31. Desta forma, no caso em tela, não resta configurado o perigo na demora reverso, uma vez que uma análise sumária do instrumento convocatório indica a forte possibilidade de que os parâmetros para a contratação e execução não estejam suficientemente definidos para garantir a aferição da adequada prestação dos serviços, além de não atenderem integralmente aos comandos da legislação de regência para a contratação de entidade sem fins lucrativos para a gestão compartilhada de saúde. Dessa forma, é possível que a contratação feita nos moldes licitados possa trazer risco de inexecução contratual e/ou inviabilidade da verificação e controle da execução dos serviços pela contratada, conforme se exporá mais adiante (itens 33-55) . 
32. Ainda, trata-se de serviços de saúde que já estão sendo prestados pelo município por força de seu dever constitucional, de modo que a concessão da medida cautelar não afetaria a prestação dos serviços de saúde à população.
I.3. Plausibilidade jurídica
33. A análise pormenorizada de todos os pontos levantados pela representante será feita no momento de apreciação do mérito da representação. Neste momento, realiza-se o julgamento acerca da plausibilidade do direito com base nos argumentos levantados (peça 1, resumidos nos itens 4 a 17 desta instrução) e também na análise do instrumento convocatório e seu respectivo termo de referência (peça 4) .
34. Um dos pontos principais de reclamação da representante é o de que o objeto do Edital seria divergente do que traz o Termo de Referência: enquanto o primeiro fala em contratação de empresa especializada para prestação de serviços nas unidades de Saúde, com o fim de atendimento às necessidades da Secretaria Municipal de Saúde de Paracambi/RJ, o Termo de Referência denota gestão integralizada dos serviços de saúde.
35. Ocorre que não há objeção à contratação de entidade para realização de gestão compartilhada, de modo que não haveria motivo para que a contratada ocultasse sua real intenção de contratar Organização Social (OS) para gestão compartilhada de saúde, como apontou a representante (peça 1, p. 2) . Tal contratação é possível e regulada pela Lei 9.637/1998, que dispõe sobre a qualificação de entidades como organizações sociais, cria o Programa Nacional de Publicização, entre outras providências.
36. É fato que a redação do objeto da licitação na introdução do Edital (peça 4, p. 1) , pode dar a interpretação de contratação de serviços. Entretanto, todo o contexto apresentado no restante do instrumento convocatório e de seus anexos - incluindo o Termo de Referência -, deixam claro que o objetivo da contratação é a gestão compartilhada dos serviços de saúde, por meio da assinatura de termo de colaboração (peça 4, p. 29) . 
37. A representante apegou-se à literalidade da descrição inicial do objeto para construir toda uma tese de que o órgão licitante estaria ocultando suas reais intenções de contratação de entidade para gestão integral de saúde, quando na verdade essa intenção está explícita no decorrer do instrumento convocatório, sendo lícita e possível, conforme estabelece o já mencionado normativo de regência. Tal mal-entendido seria facilmente resolvido ao ajustar-se à redação do objeto na introdução do Edital, não restando, então mais espaço para a interpretação de que se trataria de contratação para prestações de serviço, e não de gestão compartilhada.
38. Entretanto, mesmo que não assista razão à representante nesse quesito, cumpre observar que a contratação de entidade civil sem fins lucrativos para gestão compartilhada de saúde não pode ocorrer por celebração de termo de colaboração, como traz o Termo de Referência. Termo de colaboração é instrumento previsto na Lei 13.019/2014, que estabelece o regime jurídico das parcerias entre a administração pública e as organizações da sociedade civil, em regime de mútua cooperação, para a consecução de finalidades de interesse público e recíproco. 
39. Cumpre observar que a Lei 13.019/2014 não pode ser aplicada aos ajustes cujo objeto envolva parceria e fomento à atuação do setor privado sem fins lucrativos para a prestação de serviços de caráter complementar no SUS. Isso porque seu art. 3º, inciso IV, explicitamente estatui que as exigências daquele normativo não se aplicam aos convênios e contratos que sejam celebrados com entidades sem fins lucrativos e filantrópicas nos termos do art. 199, § 1º, da Constituição Federal/1988. Cabe apontar que o Ministério da Saúde também já se pronunciou pela impossibilidade de aplicação desta Lei para as parcerias firmadas relativamente ao SUS (Publicação: 'Estudo - Aplicação do Novo Marco Regulatório das Organizações da Sociedade Civil no Âmbito do Sistema Único de Saúde') 
40. Enquanto as Organizações da Sociedade Civil são entidades privadas que se originam da livre organização da sociedade para desempenharem ações de interesse público e sem apresentar finalidade lucrativa, as Organizações Sociais são entidades sem fins lucrativos que recebem tal qualificação diretamente por outorga da Administração Pública, e assim podem receber benefícios para a execução de sua atividade. Como já mencionado, as primeiras são regidas pela Lei 13.019/2014 em sua relação com a Administração Pública, em parcerias que são formalizadas por termo de colaboração, termo de fomento ou acordo de cooperação. Já as segundas têm sua qualificação regulamentada pela Lei 9.637/1998, sendo o contrato de gestão a única forma de se firmar a parceria entre OS e setor público.
41. Desta forma, a possibilidade viável de contratação do objeto que almeja realizar o município de Paracambi/RJ seria por meio de celebração de Contrato de Gestão com Organização Social devidamente qualificada. O enunciado do Acórdão 3239/2013-TCU-Plenário, de relatoria do Ministro Walton Alencar, traz que:
A escolha da organização social para celebração de contrato de gestão deve, sempre que possível, ser realizada a partir de chamamento público, devendo constar dos autos do processo administrativo as razões para sua não realização, se for esse o caso, e os critérios objetivos previamente estabelecidos utilizados na escolha de determinada entidade.
42. Seu voto traz o seguinte esclarecimento:
 (...) a escolha da entidade não se sujeita ao arbítrio do gestor público. Em observância aos princípios que regem a atuação da Administração Pública, em especial os da impessoalidade, moralidade e publicidade, remanesce a necessidade de processo seletivo para a escolha da organização social que celebrará o contrato de gestão, com estabelecimento prévio de critérios objetivos e impessoais e com a publicidade necessária a permitir acesso a todos os interessados. Ao final do processo, devem restar evidenciados os motivos da seleção de uma determinada pessoa privada.
43. Observa-se de plano que o Edital fala em contratação de empresa especializada, e, em que pese não vede a participação de organizações sociais, não se coaduna ao modelo pretendido, haja vista a finalidade lucrativa das empresas. Nesse sentido, o Acórdão 3239/2013-TCU-Plenário, item 9.9.3, considerou ilegal a contratação de pessoa jurídica de direito privado com finalidade lucrativa para o gerenciamento de unidade pública de saúde.
44. O chamamento público para seleção de OS a que se refere esta egrégia Corte em seu entendimento jurisprudencial, como já anotado, não poderia, em tese, ser substituído pelo instituto do pregão, uma vez que o objetivo do pregão é a aquisição de serviços e bens comuns, sempre com o critério de julgamento pelo menor preço, e o contrato de gestão para gestão de unidades de saúde é um objeto que envolve maior complexidade e necessidade de outros critérios objetivos e impessoais para seleção de proposta que efetivamente atenda às necessidades e interesses públicos. 
45. Outro ponto que chama a atenção na licitação perpetrada pelo município está nos critérios de habilitação das licitantes - ou, no caso do chamamento público, da verificação de cumprimento dos requisitos para celebração da parceria -, pois, como já apontado, este chamamento não deve incluir pessoas jurídicas privadas com finalidade lucrativa. Não seriam adequadas, portanto, as exigências para habilitação econômico-financeira comuns às licitações regidas pelas leis 8.666/1993 e 10.520/2002, e presentes no Edital do Pregão 10/2021 ora em análise. A Lei 9.637/1998, traz, em seu art. 7º e incisos que, na elaboração do contrato de gestão, devem ser observados a especificação do programa de trabalho proposto pela organização social, a estipulação das metas a serem atingidas e os respectivos prazos de execução, bem como previsão expressa dos critérios objetivos de avaliação de desempenho a serem utilizados, mediante indicadores de qualidade e produtividade; e ainda a estipulação dos limites e critérios para despesa com remuneração e vantagens de qualquer natureza a serem percebidas pelos dirigentes e empregados das organizações sociais, no exercício de suas funções. Verifica-se que o instrumento convocatório em análise, bem como seus anexos, não apresenta modelo de plano de trabalho ou exigência de sua apresentação pela licitante, bem como não obedece aos demais critérios do mencionado dispositivo - um dos pontos que pode inviabilizar a devida execução e fiscalização do contrato. 
46. Adicionalmente, um ponto que suscita dúvidas e estranheza na licitação impugnada é a presença de novos e completos termos de referência para fornecimentos e contratações que o Termo de Referência principal lista como Aspecto Operacional do objeto contratado (peça 4, p. 57-58) . Explica-se: dentro do tópico 'Escopo dos Serviços' (peça 4, p. 55-60) , encontram-se as obrigações das contratadas quanto aos aspectos: assistência, institucional, operacional, gestão de pessoas e tecnologia da informação, sendo que sob o aspecto operacional estão listadas obrigações dos seguintes fornecimentos:
a) Gases medicinais;
b) Serviços de locação de equipamento médico-hospitalar;
c) Engenharia clínica para manutenção preventiva e corretiva de todos os equipamentos disponibilizados para funcionamento da unidade;
d) Sistema de monitoramento por câmeras, incluindo central e locação de equipamentos de informática;
e) Módulo de gestão em saúde;
f) Uniformes nos padrões e quantitativos estabelecidos;
g) Serviço de locação de grupo gerador;
h) Manutenção de aparelhos de refrigeração;
i) Serviço de dedetização e limpeza de caixas d'água;
j) Serviço técnico especializado de reprocessamento de materiais médicos e termos sensíveis, instrumentos e equipamentos hospitalares;
k) Serviços continuados em saúde nas diversas áreas;
l) Serviço de segurança e medicina do trabalho.
47. Cada um desses itens possui um anexo específico (Anexos A a L, localizados às p. 72-303 da peça 4) . E cada um desses anexos é um novo termo de referência completo, relativo à contratação do referido item, trazendo, em diversos casos, novas obrigações e condições de habilitação da contratada.
48. O modelo de planilha para apresentação de proposta de preços (peça 4, p. 20-21) contempla o espaço para apresentação dos valores mensais e anuais relativos a cada um desses itens. Não fica claro, pela leitura do Edital e seus anexos, se é exigido que o ente contratado seja o fornecedor direto de todos esses itens (sendo essa, inclusive, a interpretação feita pela representante, como relatado no item 9 desta instrução) , ou se ele seria o responsável por promover as referidas contratações e aquisições, realizando as seleções dos fornecedores nos moldes de cada termo de referência específico. 
49. O art. 6º da Lei 9.367/1998 traz que o contrato de gestão, elaborado de comum acordo entre o órgão ou entidade supervisora e a organização social, deve discriminar as atribuições, responsabilidades e obrigações do Poder Público e da organização social. Desta forma, resta confuso o detalhamento, por meio de termos de referência anexos ao Termo de Referência principal, das mencionadas contratações e aquisições, e com falta de clareza sobre a responsabilidade da entidade contratada - se fornecedora direta ou executora das contratações.
50. Estas foram algumas das discrepâncias observadas, em rápida análise preliminar, relativamente ao Edital quando confrontado com as normas que regulamentam a celebração ajuste com organização privada sem fins lucrativos. Observa-se que, em que pese o Termo de Referência explicite que se trata de contratação para gestão compartilhada de saúde por meio de termo de colaboração (peça 4, p. 29) - o que já se demonstrou ser instrumento inapto ao objeto -, a construção do instrumento convocatório e seus anexos não obedece aos preceitos regulamentadores da celebração de contrato de gestão - a exemplo: 
a) o Edital fala em contratação de empresa (quando, como já mencionado, o termo de colaboração só pode ser firmado com entidade privada sem fins lucrativos) e traz requisitos relativos à habilitação econômico-financeira da licitante, o que não se coaduna com contratação de OS; 
b) ausência de previsão de plano de trabalho, cuja elaboração faz parte do contrato de gestão; 
c) a própria realização de pregão, com julgamento pelo menor preço global, em vez de chamamento público com critérios específicos de julgamento; e 
d) a minuta de contrato constante como anexo final (peça 4.p. 304) , que traz as cláusulas padrão de um contrato administrativo, sem contemplar as cláusulas que devem constar do contrato de gestão, relacionadas na já mencionada Lei de regência da matéria.
51. Assim, é plausível concluir que, em que pese a administração municipal tenha interesse em celebrar ajuste para gestão compartilhada de saúde, seus agentes possivelmente desconheciam o regramento jurídico próprio para formalização desse tipo de parceria, tendo baseado seu instrumento convocatório, em grande parte, nas regras gerais de licitações e contratos e do pregão, ainda vigentes.
52. Outro ponto que cabe apontar é que o Termo de Referência fala em serviços como de vigilância de doenças e agravos não transmissíveis e vigilância em saúde (peça 4, p. 38-39 e 41-421) , atividades que seriam típicas de estado, portanto, não passíveis de terem sua gestão terceirizada. Não resta claro, da redação do instrumento, se haveria intenção de delegar também estas atividades, ou se o termo estaria visando a contratação de serviços operacionais para os postos responsáveis por tais atribuições. 
53. Em 4/5/2022, em respeito à agilidade que o processo requer, foi realizado contato telefônico (021 2683-9103) com a comissão de licitação de Paracambi/RJ, oportunidade em que a pregoeira informou que não havia ainda sido realizada a assinatura do contrato. O motivo seria o de que a comissão estaria procedendo a análise detalhada de aceitabilidade e exequibilidade da proposta vencedora, que apresentaria valor significativamente menor do que o estimado. A pregoeira informou ainda que o município não dispõe de recursos tecnológicos que possibilitem a realização do certame licitatório de forma eletrônica, tendo justificado desta forma a ocorrência de pregão presencial.
54. Em função do exposto, mesmo não se analisando a fundo, nesta etapa processual, cada um dos pontos levantados pela representante, considera-se que há plausibilidade jurídica na constatação de inadequação do instrumento convocatório, por não seguir os preceitos da Lei 9.637/1998.
55. Desta forma, propõe-se a concessão de medida cautelar, sem oitiva prévia, com fulcro no art. 276 do Regimento Interno/TCU, tendo em vista a existência dos elementos necessários para sua adoção, a fim de que o Munícipio de Paracambi/RJ suspenda o andamento do pregão 10/2021 até que o Tribunal delibere sobre o mérito da matéria ora em apreço e, caso algum contrato já tenha sido firmado, abstenha-se de praticar qualquer ato com vistas à sua execução até a deliberação definitiva desta Corte. 
56. Ainda, realizar a oitiva do Município de Paracambi/RJ, com amparo no art. 276, § 3º, c/c art. 250, V, todos do Regimento Interno/TCU, para que, no prazo de quinze dias, se pronuncie em relação aos pressupostos da cautelar deferida.
CONCLUSÃO
57. Diante do exposto, propõe-se o conhecimento da representação, satisfeitos os requisitos de admissibilidade constantes no art. 113, § 1º, da Lei 8.666/1993, c/c os art. 235 e 237, VII, do Regimento Interno/TCU, e no art. 103, § 1º, da Resolução - TCU 259/2014.
58. Além disso, com relação aos pressupostos para a eventual adoção de medida cautelar, verifica-se que está configurado o perigo da demora; inexiste o perigo da demora reverso; e é inconclusiva a análise sobre a plausibilidade jurídica das alegações do representante, em que pese haja plausibilidade nas verificações feitas por esta Unidade Técnica.
59. Por fim, diante dos encaminhamentos propostos, entende-se que pode haver impacto relevante na unidade jurisdicionada e na sociedade, uma vez que se trata de gestão dos serviços de saúde públicos oferecidos na municipalidade. 
PROPOSTA DE ENCAMINHAMENTO
60. Em virtude do exposto, propõe-se:
a) conhecer da representação, satisfeitos os requisitos de admissibilidade constantes no art. 113, § 1º, da Lei 8.666/1993, c/c os art. 235 e 237, VII, do Regimento Interno deste Tribunal, e no art. 103, § 1º, da Resolução - TCU 259/2014;
b)  conceder medida cautelar, sem oitiva prévia, com fulcro no art. 276 do Regimento Interno/TCU, tendo em vista a existência dos elementos necessários para sua adoção, a fim de que o Munícipio de Paracambi/RJ suspenda o andamento do pregão 10/2021 até que o Tribunal delibere sobre o mérito da matéria ora em apreço e, caso algum contrato já tenha sido firmado, abstenha-se de praticar qualquer ato com vistas à sua execução até a deliberação definitiva desta Corte;
c) realizar a oitiva do Município de Paracambi/RJ, com amparo no art. 276, § 3º, c/c art. 250, V, todos do Regimento Interno/TCU, para que, no prazo de quinze dias, se pronuncie em relação aos pressupostos da cautelar deferida;
d) realizar, nos termos do art. 276, § 3º, c/c art. 250, V, todos do Regimento Interno/TCU, a oitiva do Instituto de Medicina e Projeto (CNPJ 04.199.009/0001-24) , para, no prazo de quinze dias, manifestar-se, caso queira, sobre os fatos constantes na presente instrução, assim como sobre os pressupostos da cautelar adotada;
e)  encaminhar cópia da presente instrução ao Município de Paracambi/RJ e ao Instituto de Medicina e Projeto, de maneira a embasar suas manifestações;
f)  comunicar ao representante a decisão que vier a ser prolatada."
É o relatório.

Hugo Leonardo Alves de Lima Martins (OAB/RJ 213265), representando Renacoop - Renascer Cooperativa de Trabalho.

Não atuou.

REPRESENTAÇÃO. PREGÃO PRESENCIAL 010/SEMUS/2021. MUNÍCIPIO DE PARACAMBI/RJ. CONHECIMENTO. CONTRATAÇÃO NO ÂMBITO DO SISTEMA ÚNICO DE SAÚDE. NÃO ADOÇÃO DA MEDIDA CAUTELAR PROPOSTA. COORDENAÇÃO DE INSTÂNCIAS DE CONTROLE EXTERNO. REMESSA DE CÓPIA DO PROCESSO AO TRIBUNAL DE CONTAS DO ESTADO DO RIO DE JANEIRO. CIÊNCIA. COMUNICAÇÕES. ARQUIVAMENTO.

REPRESENTAÇÃO (REPR)

Secretaria de Controle Externo da Saúde (SecexSaúde).

Trata-se de representação sobre possíveis irregularidades ocorridas no pregão presencial 010/SEMUS/2021, do munícipio de Paracambi/RJ, visando à contratação de empresa especializada para a prestação de serviços em unidades de saúde, vigilância epidemiológica, sanitária, ambiental, zoonoses, centro de imagem, hospital e maternidade, unidades ambulatoriais de referência secundária e unidades de atenção à saúde mental[footnoteRef:2]. [2:  Peça 1.] 
O representante, em síntese, alegou haver incoerências e lacunas na definição do objeto; que a real intenção do município seria contratar organização social para terceirizar a gestão plena de saúde; que os requisitos editalícios de qualificação restringiriam a competitividade do certame; que, da licitação, decorreria uma contratação antieconômica; que as despesas oriundas da contratação serão indevidamente classificadas como material de consumo, e não de pessoal; que a empresa que vier a ser contratada assumirá responsabilidades privativas do município; que não teria sido realizada pesquisa técnica de mercado; que as métricas para liquidação dos serviços não são claras; e que o tempo para a implantação de sistemas de informação seria insuficiente.
A Secretaria de Controle Externo da Saúde (SecexSaúde) , unidade responsável pela instrução processual, propôs conhecer da documentação apresentada como representação:
"EXAME DE ADMISSIBILIDADE
22. (...) a representação preenche os requisitos de admissibilidade constantes no art. 235 do Regimento Interno do TCU (...) .
23. Destaca-se que os recursos empregados na licitação são de origem federal, oriundos do Fundo Municipal de Saúde, como informado no Termo de Referência (peça 4, p. 64) 
 (...) 
26. Dessa forma, a representação poderá ser conhecida, por estarem presentes todos os requisitos de admissibilidade constantes no art. 113, § 1º, da Lei 8.666/1993, c/c os arts. 235 e 237, VII, do Regimento Interno/TCU, e no art. 103, § 1º, da Resolução - TCU 259/2014". (não grifado no original) 
Em sua análise preliminar, a SecexSaúde elide, de plano, a alegada irregularidade consistente na contratação de organização social (OS) para realização de gestão compartilhada de saúde. Pondera que a Lei 9.637/1998, que criou o Programa Nacional de Publicização, possibilita a contratação desse tipo entidade para essa finalidade e que, apesar da redação não muito clara na introdução do edital, não haveria motivo para que tal intento fosse escamoteado. Esclarece que o restante do instrumento convocatório e seus anexos deixam claro que o objetivo da contratação é a gestão compartilhada dos serviços de saúde.
Argumenta, contudo, que a contratação de entidade civil sem fins lucrativos para gestão compartilhada de saúde não pode ocorrer por meio de celebração de termo de colaboração, como consta do termo de referência, pois esse instrumento, previsto na Lei 13.019/2014, pertence ao regime jurídico das parcerias entre a administração pública e as organizações da sociedade civil, em regime de mútua cooperação, para a consecução de finalidades de interesse público e recíproco. 
Aponta que a contratação pretendida pelo município de Paracambi/RJ deveria ser veiculada por chamamento público e ser consumada por meio de contrato de gestão com organização social devidamente qualificada.
Destaca, ainda, que o chamamento não poderia ser desenhado para permitir, simultaneamente, a participação de organizações sociais e empresas com fins lucrativos, de tal modo que seriam impróprias as exigências para habilitação econômico-financeira comuns às licitações regidas pelas leis 8.666/1993 e 10.520/2002 e presentes no edital do pregão 10/2021 ora em análise.
Faz uma série de digressões sobre imprecisões relacionadas ao escopo dos serviços que poderiam confundir os proponentes, enfatiza que o instrumento convocatório e seus anexos não são consentâneos com as características requeridas para um contrato de gestão e acrescenta que o termo de referência cogita, de forma também imprecisa, atividades que não seriam passíveis de terceirização.
Assim, por considerar que o instrumento convocatório não estava aderente aos preceitos da Lei 9.637/1998, a unidade instrutiva propôs a concessão de medida cautelar, sem oitiva prévia, a fim de que o munícipio suspenda o andamento do pregão ou, caso algum contrato tenha sido firmado, se abstenha de praticar qualquer ato com vistas à sua execução até ulterior deliberação deste Tribunal.
Aludido certame foi também objeto de representação ao Tribunal de Contas do Estado do Rio de Janeiro (TCE/RJ) [footnoteRef:3], tendo o reclamante essencialmente postulado que o objeto da pretendida contratação foi definido de forma imprecisa e que o escopo abrangente do chamamento requereria uma aquisição parcelada. [3:  Processo TCE-RJ 207.269-3/22 (inicial à peça 15 e decisão colegiada à peça 16) .] 
A representação foi conhecida pela corte de contas estadual, que não adotou a medida cautelar pleiteada e determinou a continuidade da análise do caso, conforme Acórdão 91760/2022-TCU-Plenário, de 1º/6/2022:
" (...) ressalta-se que a contratação sob análise tem por objeto prestação de serviços de saúde em diversas unidades da localidade, dos quais se destaca o fornecimento de gases medicinais, a locação de equipamento médico-hospitalar e a prestação de serviços de engenharia clínica, dentre outros descritos no edital. Dessa forma, considero que a concessão de medida cautelar, sem informações referentes à forma como os serviços estão sendo prestados atualmente na localidade ou quanto à eventual celebração do instrumento contratual, poderia causar dano irreparável ao sistema de saúde pública local.
 (...) 
VOTO:
1. Por CONHECIMENTO da presente Representação, em virtude da presença dos seus requisitos de admissibilidade.
2. Por INDEFERIMENTO DA TUTELA PROVISÓRIA.
3. Por COMUNICAÇÃO à atual titular da Prefeitura do Município de Paracambi, nos termos do artigo 26 do Regimento Interno desta Corte, para que tome ciência da presente decisão plenária, bem como para que:
3.1. Apresente esclarecimentos em relação aos seguintes itens impugnados pela representante:
3.1.1. Imprecisão do objeto que se pretende contratar, sem especificar se os serviços deverão ser prestados com fornecimento de produtos;
3.1.2. Aglutinação de serviços que deveriam ser licitados de forma apartada, com o intuito de aumentar a competitividade e a vantajosidade para a Administração municipal;
3.2. Apresente esclarecimentos quanto ao efetivo objeto da licitação, se a contratação da integral gestão das unidades de saúde do Município, caso em que deverá ser explicitado a abrangência das unidades e serviços ora compreendidos, ou se a contratação terá por escopo a simples prestação de alguns dos serviços necessários ao funcionamento das unidades de saúde, observando, neste caso, o solicitado no item 4.1;
3.3. Atualize as informações contidas no sítio eletrônico oficial da Prefeitura do Município de Paracambi acerca do Edital de Pregão Presencial n.º 010/CPL/SMS/2021, em atendimento ao previsto no artigo 8º, parágrafo 1º, inciso IV, da Lei Federal nº 12.527/11.
 (...) "
Em 13/6/2022, a empresa Hospital Mahatma Gandhi - Associação Mahatma Gandhi (CNPJ 47.078.019/0001-14) foi declarada vencedora do pregão presencial 010/SEMUS/2021, da Secretaria Municipal de Saúde de Paracambi/RJ[footnoteRef:4]. [4:  Peça 14.] 
II
Tem sido solidamente reiterada a linha jurisprudencial desta Corte no sentido de afirmar sua competência concorrente com a de outros tribunais de contas para fiscalizar o uso dos recursos dos fundos municipais de saúde, pois, uma vez neles aportadas as contribuições dos fundos da União, seriam inextricáveis as origens dos recursos aplicados por estados e municípios no âmbito do Sistema Único de Saúde (SUS) [footnoteRef:5]. [5:  Acórdão 1306/2007-TCU-Plenário. Relator ministro Guilherme Palmeira.] 
Assim, competiria concorrentemente ao Tribunal fiscalizar a utilização dos recursos repassados aos entes subnacionais na modalidade fundo-a-fundo, ainda que incorporados aos respectivos patrimônios, uma vez que seriam recursos originários da União, sendo irrelevante se tratar de transferência legal, e não de transferência voluntária[footnoteRef:6]. [6:  Acórdão 13933/2019-TCU-Primeira Câmara. Relator ministro-substituto Marcos Bemquerer.] 
Com efeito, o art. 25 da Lei Complementar 101/2000 (Lei de Responsabilidade Fiscal - LRF) esclarece que as transferências correntes ou de capital a outros entes federados, a título de cooperação, auxílio ou assistência financeira, destinadas ao SUS, não se classificam como transferências voluntárias.
Nessa linha, passou-se a ter como relativamente presumida a jurisdição desta Corte para fiscalizar a aplicação dos recursos destinados a esses fundos, podendo tal presunção ser afastada caso fique demonstrado que não foram utilizados recursos da União na execução da despesa[footnoteRef:7]. [7:  Acórdão 402/2021-TCU-Plenário. Relator ministro Jorge Oliveira.] 
A superposição de controles deriva do fato de os repasses, sejam eles voluntários ou legais, serem consignados como despesas no Orçamento Geral da União e como receitas nos orçamentos das esferas beneficiárias das transferências, que integram, regularmente, o orçamento do estado ou município e ali passam por todas as etapas de acordo com as normas gerais que regem a matéria e as normas específicas de execução orçamentária aplicáveis aos governos subnacionais, segundo as suas competências legislativas complementares ou residuais.
O art. 75, I, da Lei 4.320/1964 deixa bem clara a abrangência universal do controle da execução orçamentária, ao incluir todos os atos, sem exceção, de que resultem arrecadação da receita e realização da despesa:
"Art. 75 O controle da execução orçamentária compreenderá:
I - a legalidade dos atos de que resultem a arrecadação da receita ou a realização da despesa, o nascimento ou a extinção de direitos e obrigações;
 (...) "
Como se vê, a despeito da possibilidade de atuação desta Corte, é inequívoca a jurisdição controladora local sobre a integralidade dos recursos que constituem os fundos de saúde de estados e municípios, independentemente de suas origens. 
O reconhecimento da competência deste Tribunal para atuar nessa fiscalização não significa que, uma vez iniciada nossa atuação, não possa ou não deva atuar o tribunal de contas subnacional competente. Não significa que esta Corte, provocada em representação ou denúncia, tenha que atuar compulsoriamente e não possa, considerando as características do caso concreto e suas diretrizes estratégicas de priorização e eficiência na alocação de recursos, endereçar o caso à Corte de Contas também competente para tal finalidade.
Não se tem aqui o objetivo de rediscutir o alcance jurisdicional cristalizado pela abundante jurisprudência desta Casa, mas sim examinar e refletir sobre possibilidades e situações que suscitem, como no caso concreto, forma mais eficiente de operar o sistema de competências concorrentes de tribunais de contas quando da ocorrência de transferências intergovernamentais fundo-a-fundo do SUS.
As múltiplas incidências de controle externo sobre atos e contratos relacionados a projetos e ações cofinanciados por mais de uma esfera do governo impõem o desafio extralegal de organizar com eficiência um sistema federativo multi-institucional e não hierarquizado de tal modo a se buscar cooperação e coordenação baseada em confiança e capacidade técnica e operacional a fim de dar máxima eficácia ao sistema de tribunais de contas brasileiros.
A jurisdição presumida desta Corte para atuar sobre todos os atos e contratos relacionados à execução das despesas dos fundos de saúde dos cerca de 5.570 municípios, 26 estados e do Distrito Federal, apesar de juridicamente viável, não é operacionalmente factível.
A necessidade de trabalhar coordenadamente e em conjunto com as cortes de contas subnacionais ficou ainda mais evidente diante dos desafios enfrentados durante a pandemia da Covid-19, em que este Tribunal realizou incontáveis ações de controle estruturantes e estratégicas advindas de iniciativa própria, de solicitações do Congresso Nacional e de outros atores institucionais e sociais.
Uma dificuldade adicional deve ser considerada ao caso dos recursos transferidos pela União, na modalidade fundo-a-fundo, por obrigação legal. É que, nesses casos, não há restrições para que os entes recebedores utilizem legislação local relativamente à aquisição de bens e à contratação de serviços e obras, conforme vêm dispondo repetidamente as leis de diretrizes orçamentárias[footnoteRef:8]. Ou seja, especificidades normativas locais vinculadas à execução das despesas públicas em todas as suas etapas ampliam a complexidade e o custo de atuação desta Corte ao mesmo tempo que vocacionam mais enfaticamente a atuação das cortes de contas subnacionais. [8:  Em 2022, essa obrigação constou do art. 82, § 1º, da Lei 14.194/2021 (LDO 2022) .] 
A licitação sob análise, por exemplo, conforme se extrai do preâmbulo do edital, é regulada pela Lei 10.520/2002, pela Lei Complementar 123/2006, pelo Decreto Municipal 5.267/2021 e, subsidiariamente, a Lei Federal n° 8.666/1993. O mencionado regulamento municipal dispõe sobre as fases preparatória e externa das licitações e contratações e o sistema de registro de preços pela prefeitura de Paracambi/RJ[footnoteRef:9] e constitui fonte de critério específica para a realização de auditorias. [9:  Peça 16, p. 1 - 11.] 
III
No caso concreto, o quesito de existência de recursos federais para fins de admissibilidade da representação limitou-se a atestar que a licitação se deu com suporte nos recursos do Fundo Municipal de Saúde de Paracambi/RJ (FMS) , conforme informação extraída do edital[footnoteRef:10]: [10:  Peça 4, p. 64.] 
Sim, é bastante razoável presumir, sem maiores aprofundamentos, que recursos federais permeiam as fontes de financiamento da licitação sob escrutínio com base somente nessas informações, pois: (1) é certo que há aportes do Fundo Nacional de Saúde para o FMS; e (2) é pouquíssimo provável que seja possível segregar os recursos destinados a essa contratação a ponto de atestar que, especificamente para ela, não foram destinados recursos federais.
Por isso, e por preencher os demais requisitos regimentais, a representação merece ser conhecida, sem prejuízo de se reconhecer que a atuação do TCE/RJ, já em curso, afigura-se mais eficiente e oportuna neste caso concreto.
No mérito, ainda que em sede de avaliação preliminar, a questão mais relevante apontada pela unidade instrutiva deste Tribunal de Contas - não pelo representante - foi a incompatibilidade do instrumento convocatório com a Lei 9.637/1998, cujos preceitos imporiam ao município regular sua relação com a organização social que viesse a ser selecionada por meio de um contrato de gestão e não por celebração de termo de colaboração, como previsto no termo de referência.
Tal apontamento motivou a proposta de adoção de medida cautelar sem oitiva prévia e foi assim resumido na instrução inicial:
"39. Cumpre observar que a Lei 13.019/2014 não pode ser aplicada aos ajustes cujo objeto envolva parceria e fomento à atuação do setor privado sem fins lucrativos para a prestação de serviços de caráter complementar no SUS. Isso porque seu art. 3º, inciso IV explicitamente estatui que as exigências daquele normativo não se aplicam aos convênios e contratos que sejam celebrados com entidades sem fins lucrativos e filantrópicas nos termos do art. 199, § 1º, da Constituição Federal/1988. Cabe apontar que o Ministério da Saúde também já se pronunciou pela impossibilidade de aplicação desta Lei para as parcerias firmadas relativamente ao SUS (Publicação: 'Estudo - Aplicação do Novo Marco Regulatório das Organizações da Sociedade Civil no Âmbito do Sistema Único de Saúde') 
40. Enquanto as Organizações da Sociedade Civil são entidades privadas que se originam da livre organização da sociedade para desempenharem ações de interesse público e sem apresentar finalidade lucrativa, as Organizações Sociais são entidades sem fins lucrativos que recebem tal qualificação diretamente por outorga da Administração Pública, e assim podem receber benefícios para a execução de sua atividade. Como já mencionado, as primeiras são regidas pela Lei 13.019/2014 em sua relação com a Administração Pública, em parcerias que são formalizadas por termo de colaboração, termo de fomento ou acordo de cooperação. Já as segundas têm sua qualificação regulamentada pela Lei 9.637/1998, sendo o contrato de gestão a única forma de se firmar a parceria entre OS e setor público.
 (...) 
44. O chamamento público para seleção de OS (...) não poderia, em tese, ser substituído pelo instituto do pregão, uma vez que o objetivo do pregão é a aquisição de serviços e bens comuns, sempre com o critério de julgamento pelo menor preço, e o contrato de gestão para gestão de unidades de saúde é um objeto que envolve maior complexidade e necessidade de outros critérios objetivos e impessoais para seleção de proposta que efetivamente atenda às necessidades e interesses públicos." (não grifado no original) 
A unidade instrutiva especula que os gestores municipais responsáveis pela pretendida contratação "possivelmente desconheciam o regramento jurídico próprio para formalização desse tipo de parceria, tendo baseado seu instrumento convocatório, em grande parte, nas regras gerais de licitações e contratos e do pregão, ainda vigentes".
Não se cogitou a ocorrência de sobrepreço. Ao contrário, a licitação foi orçada em cerca de R$ 63 milhões e, setenta e duas rodadas de lance depois, conforme informações prestadas pelo município, obteve-se a melhor proposta no valor de, aproximadamente, R$ 54 milhões[footnoteRef:11]. [11:  Peça 13, p. 1.] 
Descarta-se, assim, indícios de cerceamento à competição, bem como de infringências aos princípios da impessoalidade e da publicidade.
No entanto, dada a relevância das questões remanescentes levantadas pela SecexSaúde, o fato de que o TCE/RJ prossegue analisando o certame, bem como os argumentos aqui expendidos acerca da necessidade de coordenação das ações de controle entre os tribunais de contas brasileiros, deve-se remeter a íntegra da instrução aqui elaborada àquela corte de contas a fim de subsidiar o exame das controvérsias suscitadas em ambas as representações.
Nada obstante, deve-se dar, de imediato, ciência ao município de Paracambi/RJ de que a Lei 13.019/2014 não pode ser aplicada aos ajustes cujo objeto envolva parceria e fomento à atuação do setor privado sem fins lucrativos para a prestação de serviços de caráter complementar no SUS, cuja norma de regência é a Lei 9.637/1998, sendo o contrato de gestão a única forma de se firmar a parceria entre organizações sociais e o setor público.
Diante do exposto, manifesto-me pela aprovação do acórdão que ora submeto à apreciação deste Colegiado.
TCU, Sala das Sessões, em 3 de agosto de 2022
Weder de Oliveira
Relator